【裁判字號】    98,上,281
【裁判日期】    981013
【裁判案由】    返還林地
【裁判全文】
臺灣高等法院臺中分院民事判決           98年度上字第281號
上  訴  人  甲○○
                        1號
上  訴  人  丁○○
上  訴  人  己○○
上  訴  人  乙○○
前列四人共同
訴訟代理人  林道啟律師
前列四人共同
送達代收人  丙○○
被 上 訴人  行政院農業委員會林務局東勢林區管理處
法定代理人  戊○○
訴訟代理人  黃呈利律師
上列當事人間請求返還林地事件，上訴人對於民國98年6月23日
臺灣南投地方法院97年度訴字第307號第一審判決提起上訴，本
院於民國98年9月29日言詞辯論終結，判決如下：
    主  文
上訴駁回。
第二審訴訟費用由上訴人負擔。
    事實及理由
一、被上訴人主張：
  (一)伊所管理之坐落臺中縣和平鄉大甲溪事業區第74林班假24地
    號（現編定為南投縣仁愛鄉○○段 120地號）、假59地號、
    假22地號（現皆編定為同段56地號）、假65地號土地（現編
    定為同段 52、113地號）之部分均係位於德基水庫集水區域
    內之陡坡農用地即超限利用地，分別由伊出租上開假24地號
    土地予上訴人甲○○，租期自民國（下同） 77年10月1日起
    至84年6月30日止；另出租上開假 59、22地號土地予上訴人
    己○○，租期自77年10月1日起至84年6月30日止；另出租上
    開假 65地號土地予上訴人丁○○，租期自77年10月1日起至
    85年6月16日止，均用以實施造林。
  (二)上訴人丁○○承租之後，在承租之坐落南投縣仁愛鄉○○段
    52、 113地號土地上如原判決附圖(一)所示淡藍色、棕色部分
    土地上興建烤漆板工寮一間，並在坐落同段 52、113地號土
    地上如原判決附圖(一)所示粉紅色、淡綠色部分土地從事果樹
    、蔬菜種植。嗣因年事已高，而轉由上訴人乙○○耕作占用
    ，上訴人乙○○並在同段52地號上修建如原判決附圖(一)所示
    編號d1至d2紅色虛線之單軌車道。上訴人己○○則在承租之
    同段56地號土地上興建如原判決附圖(二)所示紅色部分之地上
    物及編號d3至d4、d4至d5紅色虛線之雙軌車道，並在如原判
    決附圖(二)所示黃色、紫色部分種植茶葉。至上訴人甲○○則
    在同段 120地號土地上如原判決附圖(二)所示綠色部分種植果
    樹、蔬菜並興建如原判決附圖(二)所示編號d6至d7紅色虛線之
    雙軌車道。
  (三)依伊與上訴人甲○○、丁○○、己○○所簽立之臺灣省德基
    水庫集水區域內國有森林用地出租造林契約書（下稱系爭契
    約）約定，承租人應種植約定之林木種類，然上訴人等人並
    未依約造林，反而砍除林木，種植蔬菜、茶樹等農作物，違
    反契約約定及法令規定，基於國土保育防止土石流之國家政
    策及公共利益，伊自得終止租約，並已於88年間通知上訴人
    丁○○、甲○○、己○○。況系爭契約之租期皆已屆滿，依
    契約第 9條之約定，上訴人丁○○、甲○○、己○○未於屆
    滿前三個月向伊申請續約，系爭契約亦已因期滿而消滅。而
    上訴人乙○○非承租人，又無占有之合法權源，是伊自得依
    租賃物返還請求權及所有物返還請求權請求上訴人等人拆除
    地上物並交還各自占用之土地。爰求為命：(1)上訴人乙○○
    應與上訴人丁○○將南投縣仁愛鄉○○段52地號土地上如原
    判決附圖(一)所示淡藍色部分面積 129.03平方公尺及同段113
    地號土地上如原判決附圖(一)所示棕色部分面積 21.09平方公
    尺之烤漆板工寮及編號d1至d2紅色虛線部分長度156.51公尺
    單軌車道拆除，並將前開基地及同段 52地號及113地號如附
    圖(一)所示之粉紅色部分面積 5459.72平方公尺及淡綠色部分
    60.06 平方公尺之土地交還伊；(2)上訴人己○○應將坐落南
    投縣仁愛鄉○○段56地號土地上如原判決附圖(二)所示編號A1
    部分面積30.08平方公尺之浪板平台、編號A2部分面積 127.
    16平方公尺之烤漆板造工寮、編號A3部分面積38平方公尺之
    鐵皮造工寮、編號C1部分面積5.85平方公尺之水塔、編號A4
    部分面積 43.71平方公尺之廢棄鐵皮工寮、編號A5部分面積
    17.84平方公尺之農藥室、編號 A6部分面積8.79平方公尺之
    機具間、編號C2部分面積 17.11平方公尺之水塔、編號d3至
    d4紅色虛線部分長度217.825公尺之雙軌車道、編號d4 至d5
    紅色虛線部分長度 126.497公尺之雙軌車道應予拆除，並將
    前開基地及同段56地號土地如原判決附圖(二)所示黃色部分面
    積9853.58平方公尺土地、紫色部分面積 13097.25平方公尺
    土地交還伊。(3)上訴人甲○○應將坐落南投縣仁愛鄉○○段
    120地號土地如原判決附圖(二)所示編號 d6至d7紅色虛線長度
    83.734公尺之雙軌車道拆除，並將該土地如原判決附圖(二)所
    示之綠色部分面積5361.4平方公尺土地交還伊之判決。
二、上訴人則以：伊並未收到被上訴人改正造林之存證信函，被
    上訴人突然於88年以存證信函終止租約，嚴重影響伊權益。
    依政府所提出混植改正造林辦法，僅須混植造林每公頃達60
    0 株即可，並不須全面造林，伊已改正造林，並為維持生計
    方混植蔬菜、茶樹，被上訴人又未阻止伊種植蔬菜、菜樹，
    仍向伊收取代金，現再終止租約，顯失公平，又行政院就林
    務局經管之國有租地造林地種植違規作物者，同意以限期混
    植造林木每公頃 600株之方式恢復租約，伊仍有權承租系爭
    林地等語，資為抗辯。並求為判決駁回被上訴人之訴。
三、原審判命上訴人丁○○應將坐落南投縣仁愛鄉○○段52地號
    土地上如原判決附圖(一)所示淡藍色部分面積129.03平方公尺
    及同段113地號土地上如原判決附圖(一)所示棕色部分面積21.
    09平方公尺之烤漆板工寮拆除，並將前開基地及同段52地號
    及113地號如原判決附圖(一)所示之粉紅色部分面積5459.72平
    方公尺及淡綠色部分 60.06平方公尺之土地交還被上訴人。
    上訴人乙○○應將前項52地號土地上如原判決附圖(一)所示編
    號d1至d2之紅色虛線部分長度156.51公尺之單軌車道拆除，
    並將同段 52地號及113地號如原判決附圖(一)所示之粉紅色部
    分面積5459.72平方公尺及淡綠色部分60.06平方公尺之土地
    交還被上訴人。上訴人己○○應將坐落南投縣仁愛鄉○○段
    56地號土地上如原判決附圖(二)所示編號A1部分面積 30.08平
    方公尺之浪板平台、編號A2部分面積127.16平方公尺之烤漆
    板造工寮、編號A3部分面積38平方公尺之鐵皮造工寮、編號
    C1部分面積5.85平方公尺之水塔、編號A4部分面積 43.71平
    方公尺之廢棄鐵皮工寮、編號A5部分面積 17.84平方公尺之
    農藥室、編號A6部分面積8.79平方公尺之機具間、編號C2部
    分面積 17.11平方公尺之水塔、編號d3至d4紅色虛線部分長
    度 217.825公尺之雙軌車道、編號d4至d5紅色虛線部分長度
    126.497公尺之雙軌車道應予拆除，並將前開基地及同段 56
    地號土地如原判決附圖(二)所示黃色部分面積 9853.58平方公
    尺土地、紫色部分面積13097.25平方公尺土地交還被上訴人
    。上訴人甲○○應將坐落南投縣仁愛鄉○○段 120地號土地
    如原判決附圖(二)所示編號d6至d7紅色虛線長度83.734公尺之
    雙軌車道拆除，並將該土地如原判決附圖(二)所示之綠色部分
    面積5361.4平方公尺土地交還被上訴人。上訴人不服，求為
    判決(一)原判決關於上訴人敗訴部分廢棄。(二)上廢棄部分，被
    上訴人在第一審之訴駁回。被上訴人則求判決駁回上訴。（
    被上訴人請求上訴人甲○○、己○○給付不當得利及上訴人
    丁○○、乙○○應連帶賠償不當得利部分，暨請求上訴人丁
    ○○、乙○○共同拆除前開各自興建之烤漆板工寮及單軌車
    道部分，被上訴人受敗訴之判決，未聲明不服，此部分已經
    確定）。
四、被上訴人主張之事實一、(一)、(二)，及被上訴人於88年1月7日
    寄發之梨山郵局第 222、226、232號存證信函皆分別送達上
    訴人甲○○、丁○○、己○○等情，為兩造所不爭執，並有
    契約書影本、存證信函影本、現場照片及土地登記簿謄本影
    本等件附卷可稽，足堪為本件判斷之基礎。而本件兩造爭執
    之重點厥為上訴人有無違反租約約定，及系爭契約是否業經
    被上訴人合法終止，於何時終止，茲說明如下：
  (一)按租賃期限屆滿後，承租人仍為租賃物之使用收益，而出租
    人不即表示反對之意思者，視為以不定期限繼續契約。民法
    第 451條定有明文。次按未定期限者，各當事人得隨時終止
    契約，民法第450條第2項前段亦有明文。而解除權之行使，
    應向他方當事人以意思表示為之，民法第258條第1項定有明
    文，此於當事人依法律之規定終止契約者準用之，同法第26
    3 條亦有明文。查本件兩造所訂之「臺灣省德基水庫集水區
    域內國有森林用地出租造林契約書」第 9條固約定承租人如
    需繼續租用，應依台灣省國有林事業區出租造林地管理辦法
    第9條規定，於租期屆滿前3個月，申請林務局續租，逾期視
    為放棄，期滿由林務局收回林地，承租人不得異議。惟上訴
    人等人於租期屆滿後，仍續就該林地為使用收益，被上訴人
    並未表示異議並於期滿後收回租地，依據首揭規定，被上訴
    人與上訴人丁○○、甲○○、己○○間即視同以不定期限繼
    續契約。是系爭契約雖未於契約期間屆滿而消滅，然被上訴
    人仍得依民法第450條第2項前段規定隨時終止租約。
  (二)按被上訴人與上訴人間所訂「臺灣省德基水庫集水區域內國
    有森林用地出租造林契約書」第10條約定：「本契約書未約
    定事項，乙方（即承租人）同意依照臺灣省國有林事業區出
    租造林地管理辦法、台灣省國有林事業區內濫墾清理計畫、
    行政院核定之德基水庫集水區陡坡農用地處理要點及有關法
    令規定辦理」。再按租地造林人違反規定種植農作物或擅自
    轉讓或轉租者，林務局得終止租約，並將其地上物收歸國有
    ，89年7月25日公布之國有林事業區出租造林地管理要點第3
    條第7款、第8款亦有明文規定。經查，本件上訴人己○○承
    租後種植茶樹，上訴人甲○○、乙○○則在前開土地上種植
    蔬菜等情，為兩造所不爭執，並有被上訴人提出之現場相片
    在卷可參。另查，上訴人丁○○、乙○○既自承上訴人丁○
    ○已將系爭土地之使用收益權移轉予上訴人乙○○，應屬造
    林權利之轉讓。而上訴人丁○○雖將造林權利轉讓上訴人乙
    ○○，然其仍為造林契約名義上之當事人，其仍應依約履行
    ，遵守被上訴人指定之造林樹種及契約所定造林範圍加以經
    營，上訴人乙○○既為其指定之土地使用人，則上訴人乙○
    ○對系爭土地所為之一切處分行為，不論上訴人丁○○知情
    與否，均屬上訴人丁○○對系爭土地之經營行為。是上訴人
    己○○、甲○○既種植約定以外之農作物，丁○○亦將轉讓
    其所承租之土地予上訴人乙○○，則被上訴人終止租約，應
    屬有據。
  (三)上訴人雖辯稱：其等已依主管單位要求混植造林木每公頃60
    0 株以上而改正造林等情，並提出行政院農業委員會林務局
    91年林政字第0911720219號函文為證。然參諸前開函文關於
    限期完成恢復造林之內容，乃係行政院農業委員會林務局對
    被上訴人機關所為之行政行為，並非與上訴人間就系爭契約
    有所另行約定。而上訴人又未舉證證明被上訴人曾於88年間
    終止契約之前向上訴人等人表示，如上訴人混植造林木達一
    定數量，被上訴人即不得終止契約等意思，尚難認被上訴人
    與上訴人丁○○、己○○、甲○○等人間曾另行就被上訴人
    行使系爭契約終止權為解除條件之合意。是上訴人前開所辯
    ，尚非可採。
  (四)上訴人雖又抗辯：被上訴人終止契約前，未先行通知，且上
    訴人已改正造林等語。然按租賃未定期限者，各當事人得隨
    時終止契約。但有利於承租人之習慣者，從其習慣。前項終
    止契約，應依習慣先期通知。但不動產之租金，以星期、半
    個月或一個月定其支付之期限者，出租人應以曆定星期、半
    個月或一個月之末日為契約終止期，並應至少於一星期、半
    個月或一個月前通知之，民法第 450條第2、3項亦有明文。
    又終止不定期租約，依習慣固應於相當期間前預行通知，惟
    未先行通知，如已經過相當期間者，應解為經過民法第 450
    條第3項所規定最長之期間一個月後即生契約終止之效力（
    最高法院95年度台上字第1466號判決參照）。被上訴人主張
    ：其曾於 86年4月24日先以存證信函通知上訴人改正實施造
    林等情，為上訴人所否認，雖無法舉證以實其說，然查，被
    上訴人主張已於88年1月7日分別以梨山郵局第222、226、23
    2 號存證信函向上訴人甲○○、丁○○、己○○表示終止租
    約，上訴人三人並予以收受等情，業據其提出存證信函影本
    三份及回執一份為證，且上訴人三人對此亦不爭執，足見被
    上訴人縱未附相當期間預行通知，惟迄今已超過前開法條所
    定之最長之期間一個月，則系爭契約已於 88年2月間，因被
    上訴人上開終止之意思表示而消滅。
  (五)又按承租人於租賃關係終止後，應返還租賃物，民法第 455
    條前段定有明文。再按所有人對於無權占有或侵奪其所有物
    者，得請求返還之。對於妨害其所有權者，得請求除去之。
    有妨害其所有權之虞者，得請求防止之，民法第 767條定有
    明文。經查，上訴人丁○○將承租土地轉讓予上訴人乙○○
    ，則上訴人丁○○、乙○○就原判決附圖(一)所示之粉紅色、
    淡綠色土地為間接占有人、直接占有人。本件被上訴人既已
    終止其與上訴人丁○○、己○○、甲○○就系爭土地之租賃
    關係，上訴人乙○○亦無占有之權源，上訴人等人即負有返
    還系爭土地之義務，而上訴人等人迄今仍占有使用系爭土地
    ，即屬無權占有，被上訴人自得請求上訴人回復原狀，並交
    還占有土地。
  (六)上訴人又主張行政院就林務局經管之國有租地造林地種植違
    規作物者，同意以限期混植造林木每公頃600 株之方式恢復
    租約，伊仍有權承租系爭林地云云。惟查：上訴人所引行政
    院97年 2月21日院台農字第0970004763號函示內容，僅在說
    明有關林地原墾農民向其申訴之案件已在研究檢討階段，尚
    非具體指示下級單位應如何處理，是在具體政策尚未改變前
    ，被上訴人基於管理機關之權責訴請上訴人交還林地，尚無
    不合，上訴人所辯，亦不足採。
五、綜上所述，系爭契約既經被上訴人合法終止，則上訴人等占
    有使用系爭土地為無權占有。被上訴人既為系爭土地之管理
    人，則本於租賃物返還請求權、所有物返還請求權，訴請上
    訴人丁○○、乙○○、己○○、甲○○各拆除地上物，並交
    還所占有之土地，為有理由，應予准許。原審就此部分為上
    訴人敗訴之判決，於法並無不合。上訴意旨指摘原判決不當
    ，求予廢棄改判，為無理由，應予駁回。
六、據上論結，本件上訴為無理由，依民事訴訟法第449條第1項
    、第78條，判決如主文。
中    華    民    國    98    年    10    月    13    日
                民事第七庭    審判長法  官  童有德
                                    法  官  陳繼先
                                    法  官  曾謀貴
以上正本係照原本作成。
如對本判決上訴，須於收受判決送達後20日內向本院提出上訴書
狀，其未表明上訴理由者，應於提出上訴後20日內向本院提出上
訴理由書（須按他造人數附具繕本）。
上訴時應提出委任律師為訴訟代理人之委任狀。具有民事訴訟法
第466條之1第1項但書或第2項之情形為訴訟代理人者，另應附具
律師及格證書及釋明委任人與受任人有該條項所定關係之釋明文
書影本。
                                    書記官  王麗珍
中    華    民    國    98    年    10    月    14    日
                                                      Ｓ


司法院資訊處製作；財團法人民間司法改革基金會備份。
